【裁判字號】    95,台上,5851
【裁判日期】    951026
【裁判案由】    違反山坡地保育利用條例
【裁判全文】
最高法院刑事判決            九十五年度台上字第五八五一號
上 訴 人  台灣高等法院花蓮分院檢察署檢察官
被    告  甲○○
          乙○○
上列上訴人因被告等違反山坡地保育利用條例案件，不服台灣高
等法院花蓮分院中華民國九十五年六月二十一日第二審更審判決
（九十四年度重上更(五)字第一０九號，起訴案號：台灣台東地方
法院檢察署八十七年度偵字第二九六四、三０九九、三一八一號
、八十八年度偵字第九九、一三七、三九四號、八十八年度偵緝
字第四號），提起上訴，本院判決如下：
    主  文
原判決撤銷，發回台灣高等法院花蓮分院。
    理  由
本件原判決以公訴意旨略以：被告甲○○、乙○○於民國八十四
年十一月三日，以每公頃新台幣（下同）一百七十萬元之價格，
受讓陳胡（經原審判決無罪確定）承租保管之上開公有山坡地中
之台東縣金峰鄉○○段（下稱金山段）第八四、八五、九六號三
筆，面積近十四公頃。旋共同基於概括之犯意，先後於八十四年
五月、十月、八十五年二月、三月間，在該三筆土地及同段九七
號（起訴書未載該地號）等公有山坡地，擅自墾殖，並設置工作
物，即興建木造房屋、涼亭、種植花木等。嗣分別以七百萬元、
三百五十萬元、一百七十五萬元及一百餘萬元之價格，出售予張
文淇、林榮洲、李榮隆、方世傑（均經原審判決無罪確定）使用
。認被告二人牽連涉犯修正前山坡地保育利用條例第三十四條第
一項之在公有山坡地擅自墾殖及設置工作物、刑法第三百四十九
條第二項之故買贓物、第三百二十條第二項之竊佔罪嫌。惟經審
理結果，認為不能證明被告二人犯罪，因而撤銷第一審依牽連犯
規定，論處被告二人在公有山坡地內擅自墾殖罪刑之判決，改判
均諭知被告二人無罪。固非無見。
惟查：（一）、法院不得就未經起訴之犯罪加以審判，刑事訴訟
法第二百六十八條定有明文；而犯罪曾否起訴，應以起訴書狀所
記載之被告及犯罪事實為準。卷查本件被告二人墾殖及設置工作
物之公有山坡地，分別坐落在金山段第八四、八五、九六、九七
等地號上，固有台東縣太麻里地政事務所九十二年十月二十四日
太地所測量字第０九二０００四一四八號函檢送之土地複丈成果
圖一件在卷可憑【見原審上更(二)卷證物袋】。然檢察官起訴書係
記載：「陳胡……於八十四年十一月三日……以每公頃一百七十
萬元之價格，將其所承租之……金山段第八四、八五、九六號三
筆，面積近十四公頃之國有土地出售與甲○○、乙○○兄弟。甲
○○兄弟隨即基於犯意之聯絡，共同擅自在所購買之右開三筆國
有山坡地開挖整地，並設置面積０點四八八三公頃之工作物便道
一條，……興建木造房屋、涼亭、種植花木及設置貨櫃屋，擅自
墾殖，並設置工作物。」等語。則被告二人共同在上開第九七地
號上之墾殖及設置工作物行為，究是否屬檢察官起訴之範圍？原
判決就此未於理由內詳為闡析論敘，自有判決理由不備之疏誤。
（二）、不論有罪或無罪之判決，其理由之敘述均應依憑證據，
且須與卷內之證據資料相適合，否則即有判決理由不備或證據上
理由矛盾之違法。原判決以被告二人係經合法承租人陳胡之同意
而開墾經營，此亦據陳胡證述明確等語，認其等所為，與山坡地
保育利用條例第三十四條第一項及刑法竊佔罪之構成要件並不該
當【見原判決二－(二)－４】。然證人陳胡當時係證稱：「（問：
這些地是否你賣給被告等？）我不是賣土地，只是轉讓地上物之
經營權，地號是九六、八五、八四三筆土地。」「（問：這些地
上建築物是否你蓋的？）不是，是乙○○、甲○○蓋的。」及「
（問：你有無同意他們蓋？）我沒有同意。」等語【見上更(二)卷
第四三頁】。依上證述，陳胡似未同意被告二人在其承租之第八
四、八五、九六地號等公有山坡地內搭蓋建築物等設置工作物。
乃原判決竟為相反之認定，其理由之敘述與卷內之證據資料不相
適合，難謂無證據上理由矛盾之違法。（三）、審理事實之法院
對於被告有利及不利之證據，應一律注意，詳為調查，綜合全案
證據資料，本於經驗法則以定其取捨，並將取捨證據及得心證之
理由於判決內詳為說明，方為適法。本件被告二人擅自墾殖及設
置工作物之土地，坐落在金山段第八四、八五、九六、九七等地
號上，有台東縣太麻里地政事務所九十二年十月二十四日太地所
測量字第０九二０００四一四八號函檢送之土地複丈成果圖一件
在卷。而陳胡於原審法院前審時係證稱：「只是轉讓地上物之經
營權，地號是九六、八五、八四三筆土地。」等語，已如前述；
且觀之卷附陳胡與被告等簽訂之土地讓渡書（見偵字第二九六四
號卷第四九、五０頁），陳胡所讓渡土地使用權之範圍僅為金山
段第八四、八五、九六地號土地，並不包括第九七地號土地。則
陳胡亦否確曾將金山段第九七號土地一併讓渡予被告等使用，尚
非無疑。若該部分屬檢察官起訴範圍，且被告二人未經陳胡之同
意，擅自占用上開第九七地號之公有山坡地而建造木屋，並開闢
道路使用，所為是否能謂與在公有山坡地內擅自墾殖及設置工作
物、竊佔等罪之成立不該當？自有審究餘地。乃原判決置前開不
利於被告等之證據於不論，亦未說明摒棄不採之理由，逕以被告
等所使用部分金山段第九七地號土地，亦係經陳胡之同意而為之
，認被告等所為不成立犯罪【見原判決理由二－(二)－４】，殊有
判決理由欠備之違法。（四）、審理事實之法院，對於案內一切
證據，除認為不必要者外，均應詳為調查，然後基於調查所得之
心證，以為判斷之基礎，故證據雖已調查，而尚有其他必要部分
並未調查，仍難謂無查證未盡之違法。原判決依憑證人陳胡於偵
查中所為：土地上的小木屋，是土地讓給被告後才蓋的等語之證
述，資為認定被告二人係與陳胡就上開三筆土地訂立使用權讓渡
契約，方開始整地及建造農舍之證明【見原判決理由二－(二)－３
】。然稽之卷附乙○○與張文淇所訂立開發協議書，其上記載該
協議書簽訂之日期為八十四年五月二十二日（見偵字第二九六四
號卷第一六一、一六二頁）。而據張文淇供述：被告等係將系爭
房子蓋好才賣給伊【見更(一)卷第八七、一一九頁】。則被告等出
賣與張文淇之系爭工作物，究竟於何時開始興建？是否係於八十
四年十一月三日之後始興建？不無疑義。又由卷附之張國慶與張
文淇間所訂立讓渡書以觀，張國慶似向乙○○購買金山段第九六
號土地內之木造農舍一棟後，於八十四年十二月二十日讓渡與張
文淇（見偵字第二九六四號卷第一六０頁）。則搭蓋該木造農舍
約需費時多久？倘若乙○○於八十四年十二月二十日前已將搭蓋
完成之該木造農舍出賣與張國慶，則該木造農舍有否可能係八十
四年十一月三日之後始搭蓋，啟人疑竇。茍被告二人係在與陳胡
就系爭土地訂立使用權讓渡契約前，未經陳胡之同意即開始整地
及建造農舍，其等是否仍不構成犯罪？此攸關被告二人罪責之判
斷，且與公平正義之維護，均有重大關係，自有詳查根究之必要
。乃原審就之未詳予調查論述，即為上開論斷，亦有調查未盡及
判決理由不備之違誤。本院前次發回意旨業已指明（見本院九十
四年度台上字第三三五號判決），原判決猶未詳予釐清說明，致
原有違法瑕疵依舊存在。以上諸端，或為上訴意旨所指摘，或係
本院得依職權調查之事項，應認原判決仍有發回更審之原因。被
告二人被訴竊佔、故買贓物部分，雖屬不得上訴第三審之罪名，
然基於審判不可分之原則，併予發回。
據上論結，應依刑事訴訟法第三百九十七條、第四百零一條，判
決如主文。
中    華    民    國  九十五  年    十    月  二十六  日
                      最高法院刑事第八庭
                          審判長法官  張  淳  淙
                                法官  劉  介  民
                                法官  張  春  福
                                法官  洪  昌  宏
                                法官  蔡  彩  貞
      本件正本證明與原本無異
                                      書  記  官
中    華    民    國  九十五  年    十    月  三十一  日
                                                      Ｋ


司法院資訊處製作；財團法人民間司法改革基金會備份。
